臺灣屏東地方法院民事判決
110年度潮簡字第585號
原      告  潘明勇  
被      告  郭俊明  

上列當事人間請求損害賠償事件，本院於民國111年3月3日言詞
辯論終結，判決如下：
　　主  文
被告應給付原告新臺幣壹拾貳萬壹仟玖佰零肆元，及自民國110
年7月17日起至清償日止，按年息百分之五計算之利息。
原告其餘之訴駁回。
訴訟費用由被告負擔十分之三，其餘由原告負擔。
本判決第一項得假執行。但被告如以新臺幣壹拾貳萬壹仟玖佰零
肆元為原告預供擔保後，得免為假執行。
    事實及理由
壹、程序部分：
    按簡易訴訟之訴狀送達後，原告不得將原訴變更或追加他 
    訴，但請求之基礎事實同一者，不在此限。民事訴訟法第25
    5條第1項但書第2款、第436條第2項各有明定。查原告起訴
    之請求嗣變更如下述（本院卷第5-6、81、84、222頁），核
    屬基礎事實同一之請求，於法有據。
壹、實體部分：
一、原告主張：原告於民國109年2月24日（下稱締約日）將坐落
    屏東縣○○鄉○○段0○○地○○00000地號土地(下稱系爭土地)出售
    訴外人陳美莉，並由買賣雙方委任被告處理簽訂買賣契約(
    下稱系爭契約)、移轉登記等事宜，詎被告明知系爭土地為
    特定農業區之農牧用地，乃農業發展條例之農業用地，當日
    卻未告知原告並盡責先向屏東縣新園鄉公所申請農業用地作
    農業使用證明書，俾憑向主管機關申請不課徵土地增值稅，
    致原告陷於錯誤，於同年3月9日繳納土地增值稅新臺幣(下
    同)40萬4,759元，自受有損害，爰依地政士法第26條第2項
    、民法第544條、227條第1項準用第226條第1項規定為請求
    ，並聲明：被告應給付原告新臺幣（下同）40萬4,759元，
    及自起訴狀繕本送達翌日起至清償日止，按年息5%計算之利
    息。
二、被告則以：系爭土地實質係由訴外人即陳美莉之兄陳加仁任
    董事長之金洲海洋科技股份有限公司(下稱金洲公司)購買作
    工廠使用，金洲公司之工廠位在系爭土地旁，我受雙方委任
    ，將渠等意思擬為系爭契約條款，並代為處理買賣契約之執
    行。而土地增值稅係原告依法須繳納，並非地政士處理業務
    ，且縱為現作農業使用之農業用地而暫不課徵，取得土地所
    有權者日後除有繼續耕作義務，於下次移轉土地時，仍應遞
    次累進一併課徵土地增值稅。陳加仁、訴外人即陳美莉之代
    理人黃金生於締約日，在我事務所處理簽約事項時，系爭契
    約第8點約定土地增值稅由原告負擔係當事人約定，我當時
    亦不知系爭土地作農業使用；倘知悉，自會提醒得依上述程
    序申請不課徵土地增值稅。況被告通知原告繳納土地增值稅
    ，原告亦無疑義而繳納，是被告處理前述事務並無故意、過
    失及違反義務等情，原告請求並無理由等語，資為答辯，並
    聲明：原告之訴駁回。
三、經查，下列各節，業據證人黃金生、陳加仁到庭證述明確，
    並有土地登記謄本、異動索引、土地增值稅繳款書、移轉登
    記申請資料、系爭契約、土地增值稅(土地現值)申報書等件
    可佐（本院卷第7-8、17、27、46-56、67-68、77、211、22
    2-223頁），且為兩造所不爭執，堪信為真：
　㈠系爭土地係當事人於109年2月24日簽約，買賣標的為作農業
    使用之系爭土地，系爭契約第8點約定土地增值稅由原告負
    擔；系爭土地由陳加仁任董事長之金洲公司購買作工廠使用
    ，並於同年3月13日移轉所有權登記予借名人陳美莉，金洲
    公司之工廠即在系爭土地旁。
　㈡被告具有地政士資格，受原告及金洲公司委任。
　㈢原告於109年3月9日向屏東縣政府財稅局東港分局(下稱東港
    分局)繳納土地增值稅40萬4,759元。
四、得心證之理由：
　㈠被告有受任處理土地增值稅事宜：
　⒈按地政士得代理申請土地登記及有關之稅務事項，撰擬不動
    產契約或協議事項，為地政士法第16條第1、3、6款所明文
    。次按權利人及義務人應於繳納土地增值稅後，共同向主管
    地政機關申請土地所有權移轉或設定典權登記。土地稅法第
    49條第3項亦明定。
　⒉依上開規定可知，地政士本得代理申請土地登記及有關稅務
    事項，且應於繳納土地增值稅後始得辦理土地所有移轉登記
    ，則被告自得受任處理土地增值稅之事務，酌以被告受任處
    理系爭契約撰擬、系爭土地之土地增值稅申報、移轉登記事
    宜，除如上述，亦有系爭土地移轉登記申請資料、土地增值
    稅(土地現值)申報書所載其為代理人等文字可憑（本院卷第
    47-56、97頁），足認被告確有受任處理系爭土地之土地增
    值稅事務。
　㈡被告是否應負損害賠償之責：
　⒈按地政士應精通專業法令及實務，並應依法誠信執行業務。
    地政士受託辦理各項業務，不得有不正當行為或違反業務上
    應盡之義務。地政士違反前項規定，致委託人或其他利害關
    係人受有損害時，應負賠償責任。地政士法第2條、第26條
    已明文。次按因可歸責於債務人之事由，致給付不能者，債
    權人得請求賠償損害。因可歸責於債務人之事由，致為不完
    全給付者，債權人得依關於給付遲延或給付不能之規定行使
    其權利。受任人因處理委任事務有過失，或因逾越權限之行
    為所生之損害，對於委任人應負賠償之責。民法226條第1項
    、第227條第1項、第544條所明定。再按土地增值稅之納稅
    義務人於土地為有償移轉者，為原所有權人。作農業使用之
    農業用地移轉與自然人時，得申請不課徵土地增值稅。依本
    條例第三十七條第一項或第二項規定申請農業用地移轉不課
    徵土地增值稅，得申請核發農業用地作農業使用證明書。土
    地稅法第5條第1項第1款、第39條之2第1項；農業發展條例
    第37條第1項、農業用地作農業使用認定及核發證明辦法第3
    條第1款可資參照。又按善良管理人之注意義務，乃指有一
    般具有相當知識經驗且勤勉負責之人，在相同之情況下是否
    能預見並避免或防止損害結果之發生為準，如行為人不為謹
    慎理性之人在相同情況下，所應為之行為，即構成注意義務
    之違反而有過失，其注意之程度應視行為人之職業性質、社
    會交易習慣及法令規定等情形而定。而專門職業人員，基於
    與當事人之信賴關係，並本於其專業能力、工作經驗及職業
    責任，在執行業務時，對於相對人或利害關係人應負有保護
    、照顧或防範損害發生之注意義務。地政士（代書），乃專
    門職業人員，受託辦理系爭土地之抵押權設定與所有權移轉
    登記，則在從事業務之執行時，對於相對人及利害關係人自
    具有保護、照顧或防範損害發生之注意義務(最高法院100年
    度台上字第328號判決意旨參照)。
　⒉就締約日所經始末，證人黃金生證稱：我擔任陳美莉之代理
    人簽約，締約日係由陳加仁與原告口述買賣約定事項，由同
    坐一桌之被告繕打契約書，對土地增值稅如何負擔無印象，
    聽說陳加仁有因土地增值稅乙事給予原告10萬元補償，締約
    日未聽聞兩造或他人提及系爭土地為農用，我亦不知系爭土
    地之現況為何等語（本院卷第211頁）；證人陳加仁則證稱
    ：對系爭契約第8點土地增值稅事項沒印象，購買系爭土地
    前即知種植香蕉，締約日似無人提及系爭土地為農用及土地
    增值稅之負擔，買賣價金亦無考慮土地增值稅，嗣原告有介
    紹相鄰土地之所有人出售土地，我有給傭金10萬元等語（本
    院卷第222頁反面-223頁）。互核上揭證述，固對締約
　　過程及約款擬定等節略有出入，惟對締約日無人提及系爭土
    地現作農用，及原告對系爭契約第8點約款並無質疑等情，
    則證述相符，應堪認定。
　⒊又系爭土地為農牧用地，且移轉登記予自然人陳美莉，業如
    前述，佐以被告自承如知悉系爭土地作農用會告知得申請不
    課徵土地增值稅等語（本院卷第176頁），併參原告如在系
    爭土地移轉登記前，可依前述規定申請不課徵土地增值稅等
    情，亦有東港分局110年11月22日屏財稅東分壹字第1100668
    240號函可參（本院卷第150-151頁），揆諸上開說明，當可
    合理期待被告既具地政士之專業知識及工作經驗，縱於締約
    日無人提及系爭土地作農用時，仍可於締約日或至遲於移轉
    系爭土地所有權之日前，本於善良管理人之注意義務，應詢
    問系爭土地之現況，並告知系爭土地得依上揭規定循序向東
    港分局申請不課徵土地增值稅，被告卻怠於為之，處理受任
    事務自未盡注意義務而具過失，令原告受有繳納土地增值稅
    之損害，是原告依上述規定，自得向被告請求損害賠償。
　⒋被告雖辯土地增值稅為依法課徵，且暫不課徵日後仍需課徵
    等語，然與系爭土地為農用，得依法申請不課徵土地增值稅
    乙事顯屬有間。至被告其餘辯詞，則涉原告就損害發生是否
    與有過失(詳下述)，亦無當然免除被告之責，所辯亦非可採
    。
　㈢原告得請求金額為何：
　⒈按損害之發生或擴大，被害人與有過失者，法院得減輕賠償
    金額或免除之。重大之損害原因，為債務人所不及知，而被
    害人不預促其注意或怠於避免或減少損害者，為與有過失。
    民法第217條第1、2項定有明文。此項規定之目的，在謀求
    加害人與被害人間之公平，故在裁判上法院得以職權減輕或
    免除之（最高法院85年台上字第1756號判決意旨參照）。復
    按此項基於過失相抵之責任減輕或免除，非僅視為抗辯之一
    種，亦可使請求權全部或一部為之消滅，法院對於賠償金額
    減至何程度，抑為完全免除，雖有裁量之自由，但應斟酌雙
    方原因力之強弱與過失之輕重以定之（最高法院96年台上字
    第2902號判決意旨參照）。又按損害賠償之債，以實際上受
    有損害為成立要件，倘無損害，即不發生賠償問題；至被害
    人實際上有否受損害，應視其財產總額有無減少而定（最高
    法院95年度台上字第2409號判決意旨參照）。
　⒉就原告實際所受損害一節，原告固繳納土地增值稅40萬4,759
    元，前已述及，然由證人黃金生上開證述及原告自稱：陳加
    仁有因土地增值稅補償10萬元等語（本院卷第175頁反面）
    ，雖與證人陳加仁證稱該10萬元為傭金有別，考量渠等就本
    件之利害關係及所述之合理性，依常情亦無從排除陳加仁所
    給之10萬元兼具雙重動機，應認此10萬元實填補原告繳納土
    地增值稅之損害，故原告所受損害洵為30萬4,759元。
　⒊原告亦與有過失：
　⑴查原告前與訴外人李筱琦買賣購買合併前1183、1184、1185
    地號土地，且李筱琦有循上開規定申請農地農用不課徵土地
    增值稅等情，有地籍異動索引、土地增值稅申請資料、移轉
    登記申請資料可考（本院卷第21、103-105、196-207頁），
    顯見原告對農地買賣已有經驗，並對農地得不課徵土地增值
    稅尚非毫無知悉可能。再者，原告陳稱持稅單（按：應為土
    地增值稅繳款書之誤)至東港分局繳納(本院卷第7-8、51、1
    76頁），依該繳款書所示：繳款日期為109年3月9日，並標
    註：「農地不課徵」等文字（本院卷第51頁），足見原告實
    可當場向東港分局人員稍加探詢，即能知悉系爭土地於移轉
    所有權登記前得申請不課徵土地增值稅，仍疏於為之，對損
    害之發生難謂毫無因果關係及過失。
　⑵衡以系爭契約所載買賣價金為1,604萬元（本院卷第67頁），
    並非小額，且從陳加仁、黃金生之證述亦徵渠等與原告對系
    爭契約之約款已有相當磋商及合意，始逕至被告事務所擬約
    簽名，則原告於交易前、後均有相當期間，可對相關規定稍
    加鑽研及詢問，俱捨此未為，若令被告盡負全責，實失公允
    。復參土地稅法第5條第1項第1款明定有償移轉時，由土地
    原所有人為土地增值稅之納稅義務人，是否申請不課徵土地
    稅究屬個人自決，如考量自身資力或交易條件之對價性而不
    予申請，亦無不可。兼以締約日無人提及系爭土地作農用，
    與原告對系爭契約第8點並無質疑一節，已如前述，系爭契
    約如何約定及給付義務是否相當，仍取決當事人自主，則被
    告不無誤認原告與陳加仁、黃金生等人對土地增值稅已有協
    議而未多言之虞。綜上各節，堪認原告對本件損害之發生，
    應有民法第217條第1項之適用，且原告所負責任比例顯然較
    重，故被告所負損害賠償之責應減輕至40%為妥適。準此，
    原告得請求被告給付金額為12萬1,904元(計算式：304,759×
    40%＝121,904，元以下四捨五入)。
　㈣原告本件得向被告請求給付之金額，屬無確定期限之給付，
    原告請求自起訴狀繕本送達翌日即110年7月17日（本院卷第
    45頁）起至清償日止，按年息5%計算之遲延利息，核與民法
    第203條、第229條第2項、第233條第1項前段規定相符，亦
    應准許。　
五、綜上所述，原告依民法第544條、227條第1項準用第226條第
    1項、地政士法第26條第2項規定，請求被告給付如主文第1
    項所示，為有理由，應予准許，逾此範圍之請求，則無理由
    ，應予駁回。
六、本件原告勝訴部分係適用簡易程序所為被告敗訴之判決，依
    民事訴訟法第389條第1項第3款規定，應依職權宣告假執行
    ，另依同法第392條第2項規定，職權宣告被告如預供擔保，
    免為假執行。
七、本件事證已臻明確，兩造間其餘主張舉證併所提證據，經本
    院審酌與判決之結果不生影響，不再一一論列，附此敘明。
八、訴訟費用負擔之依據：民事訴訟法第79條。
中　　華　　民　　國　　111 　年　　3 　　月　　31　　日
                  潮州簡易庭  法　官　曾迪群  
得上訴（20日）　　　　　　　　 
以上正本係照原本作成。
如不服本判決，應於送達後20日內，向本院提出上訴狀並表明上
訴理由，如於本判決宣示後送達前提起上訴者，應於判決送達後
20 日內補提上訴理由書（須附繕本）。如委任律師提起上訴者
，應一併繳納上訴審裁判費。

中　　華　　民　　國　　111 　年　　3 　　月　　31　　日
                                  書記官　劉佳